【裁判字號】    99,家抗,57
【裁判日期】    990430
【裁判案由】    指定遺產管理人
【裁判全文】
臺灣臺南地方法院民事裁定              99年度家抗字第57號
抗  告  人  財政部國有財產局臺灣南區辦事處臺南分處
法定代理人  乙○○
相  對  人  京城商業銀行股份有限公司
法定代理人  丙○○
上列抗告人因與相對人間就被繼承人賴黃美津指定遺產管理人事
件，對於中華民國99年3月9日臺灣臺南地方法院99年度司財管字
第16號裁定提起抗告，本院裁定如下：
    主    文
抗告駁回。
抗告程序費用新臺幣壹仟元由抗告人負擔。
    理    由
一、按先順序繼承人均拋棄其繼承權時，由次順序之繼承人繼承
    。其次順序繼承人有無不明或第四順序之繼承人均拋棄其繼
    承權者，準用關於無人承認繼承之規定。又繼承開始時，繼
    承人之有無不明者，由親屬會議於一個月內選定遺產管理人
    ，並將繼承開始及選定遺產管理人之事由，向法院報明。再
    民法第1178條所定之期限屆滿，無繼承人承認繼承時，其遺
    產於清償債權，並交付遺贈物後，如有賸餘，歸屬國庫。又
    繼承人有無不明而不能依民法第1177條選定遺產管理人時，
    得由利害關係人聲請法院選任之。民法第1176條第6項、第
    1177條、第1185條及第1178條第2項分別定有明文。
二、本件相對人即原聲請人於本院原審聲請意旨略以：被繼承人
    賴黃美津（女，民國○○年○月○日生，身分證統一編號：Ｚ000
    000000號，97年10月29日死亡，生前最後住所：臺南縣學甲
    鎮○○里○鄰○○路7巷11號）生前向相對人借款新臺幣（下
    同）80萬元整，至今尚積欠540,273元，及自87年3月28日起
    至清償日止，按年息百分之10.88計算之利息，暨自87年4月
    29日起至清償日止，在6個月以內者，按上開利率百分之10
    ，超過6個月者，按上開利率百分之20計算之違約金，且應
    連帶賠償程序費用159元，嗣被繼承人賴黃美津於97年10月
    29日死亡後，其法定繼承人均已向法院聲明拋棄繼承，亦未
    依民法第1177條、第1178條之規定於法定期限內召開親屬會
    議並選任遺產管理人，以致相對人之債權無法行使，為保障
    相對人之權益，爰聲請選任財政部國有財產局臺灣南區辦事
    處臺南分處為被繼承人賴黃美津之遺產管理人等語。
三、本院原審裁定以：被繼承人賴黃美津之法定繼承人皆已依法
    拋棄繼承權，復未準用民法第1177條之規定選定遺產管理人
    ，足見渠等對被繼承人遺產之處置已漠不關心，且經函詢被
    繼承人賴黃美津之原繼承人賴冠銘、賴侃儂、賴靖雯、賴益
    珍、黃胡妹枝、黃仲麒、黃云靖、林黃翠纓、黃志隆、黃美
    慧，請其等於文到7日內以書面陳明是否願意擔任被繼承人
    賴黃美津之遺產管理人，逾期視為不願意擔任，上開繼承人
    均逾期未陳明其意願，視為不願意擔任，有送達證書附卷可
    憑。查被繼承人賴黃美津之遺產，倘無人承認繼承時，將於
    清償債權，交付遺贈物後，歸屬國庫，即無人繼承之遺產若
    有賸餘，終歸國家所取得，則職司國有財產管理之有關機關
    自係最為適合擔任遺產管理之人，且上開機關就遺產管理之
    有關法律程序亦相當熟悉；故為使遺產之處置順利進行，並
    考量遺產管理之專業性與公平性，認選任財政部國有財產局
    臺灣南區辦事處臺南分處為被繼承人賴黃美津之遺產管理人
    為適當等語。
四、抗告意旨略以：
  （一）按司法院74年10月15日（）院台廳一字第05786號函
        示：「嗣後各地方法院受理有關無人承認繼承遺產管理
        事件時，先順序繼承人均拋棄繼承，其次順序繼承人有
        無不明而應準用關於無人承認繼承之規定時，應先審核
        可否依民法第1177條規定選定遺產管理人。如無法選定
        遺產管理人者，因此類拋棄繼承事件，多屬遺債大於遺
        產，形同破產，儘量避免選任國有財產局為遺產管理人
        。‧‧‧」，及國有財產局91年2月27日台財產局接字
        第0910004982號函轉司法院秘書長90年12月20日（90）
        秘台廳民一字第30224號函示：「檢送司法院秘書長90
        年12月20日（90）秘台廳民一字第30224號函影本乙份
        ，司法院秘書長已轉知台灣高等法院等，請各法院受理
        有關無人承認繼承遺產管理人事件時，宜注意依財政部
        修正之代管無人承認繼承遺產作業要點及該院74年10月
        15日（74）院台廳一字第05786號函辦理」。
  （二）查原裁定係以相對人因其債務人即被繼承人賴黃美津於
        97年10月29日死亡，惟被繼承人賴黃美津之全體法定繼
        承人均已於法定期間內向法院聲請拋棄繼承權經准予備
        查在案，致成無繼承人情況，而聲請選任遺產管理人。
        惟衡諸一般常情，法定繼承人之所以聲明拋棄繼承，不
        外乎被繼承人之遺債大於遺產，有破產之虞，審究本案
        ，被繼承人賴黃美津之繼承人皆已聲明拋棄繼承，足見
        被繼承人賴黃美津之遺債大於遺產，再者，人性戀財，
        若被繼承人所遺留之財產於清償債務後仍有剩餘，其繼
        承人豈有拋棄繼承之理？因之被繼承人賴黃美津即可能
        屬於遺債大於遺產，有破產之虞。此類遺債大於遺產案
        件，已無多餘財產可收歸國有，其遺產管理人之主要職
        責為配合債權人及法院之查封、拍賣程序，以完成被繼
        承人債務之清償，類此案件，並非得由專司管理國家財
        產之相關機關擔任遺產管理人，亦可選任律師或民間公
        正人士等擔任遺產管理人；再者，遺產不足清償遺債之
        案件亦得依法聲請進入破產程序，由法院選任律師或社
        會公正人士等擔任破產管理人，是遺債大於遺產之指定
        遺產管理人事件，選任律師或社會公正人士為其遺產管
        理人，更能彰顯其清償債務之本意。
  （三）次查抗告人係國庫之財產管理機關，而國庫對於無人承
        認繼承之遺產向有期待權，而以被繼承人賴黃美津遺債
        大於遺產之情形，遺產管理程序終結時已無遺產可收歸
        國有，則選任抗告人為遺產管理人期間所將耗費之人力
        、時間實難以金錢衡量；且管理期間所須之花費需由國
        庫代為墊付，不僅國庫權益受損，更甚者，豈非造成浪
        費國家資源於少數特定人之不公平現象。
  （四）末查拋棄繼承之繼承人並非不可擔任遺產管理人，而被
        繼承人之配偶、子女或其他最近親屬較清楚被繼承人之
        遺產、債權債務關係，就該債務必較抗告人明瞭，如由
        其擔任遺產管理人亦能收事半功倍之效。是類此拋棄繼
        承之遺產管理案件，實應以被繼承人之配偶、子女、其
        他最近親屬或律師等社會公正人士等為遺產管理人，更
        能加速遺產之清查與處理，抗告人為此爰提起抗告，請
        求廢棄原裁定。
五、經查：
  （一）相對人主張之上開事實，業據提出本院99年1月13日南
        院龍98司執東字第100410號債權憑證、本院99年1月15
        日南院龍家97年度繼字第2583號函、經濟部95年3月24
        日經授商字第09501052420號函、被繼承人之除戶騰本
        、繼承系統表等影本各1件為證，且經本院依職權調取
        97年度繼字第2583號拋棄繼承聲請事件卷宗核閱無誤，
        是相對人之主張堪信為真實。揆諸前開說明，相對人係
        被繼承人賴黃美津之債權人，為利害關係人，從而，相
        對人聲請選任被繼承人賴黃美津之遺產管理人，自屬有
        據。
  （二）又司法院及國有財產局之前述函示，僅謂儘量避免選任
        抗告人為遺產管理人，並非謂不得選任抗告人為遺產管
        理人，且該函示無非著眼於國有財產之考量，對於法院
        亦無拘束力。又被繼承人賴黃美津生前之債權債務關係
        及有關產權證明文件，抗告人得依其他方式獲悉或取得
        ，另有關之印鑑，抗告人亦得依舉證責任分配方式辨識
        其真偽，於其管理遺產上並無困難，而被繼承人賴黃美
        津之配偶、子女或其他最近親屬對於上開文件資料未必
        最為知悉。且被繼承人賴黃美津之繼承人均拋棄繼承，
        已無利害關係，如選定渠等擔任遺產管理人，難期渠等
        將來執行職務能克盡職守，公正客觀，以善盡管理人之
        職務，為期公正，實不宜選任渠等為遺產管理人。
  （三）被繼承人之遺產，於遺產管理人完成清償債權並交付遺
        贈物等清算程序前，是否有賸餘，無從知悉。而依上述
        說明，各順序之繼承人均拋棄繼承者，其剩餘財產歸屬
        國庫，而抗告人為國庫之綜理機關，為國有財產法第9
        條第2項所明定，抗告人備有財產管理之專才，雖其經
        費支出屬國家資源，但保護無人繼承財產之債權人之權
        利，亦屬政府之義務。故本院認關於遺產管理之實際運
        作，仍以選任抗告人為遺產管理人較為妥適。
  （四）綜上所述，本院原審指定抗告人為被繼承人賴黃美津之
        遺產管理人，經核並無不合，抗告意旨復未述明原裁定
        選任抗告人為被繼承人賴黃美津之遺產管理人有何違法
        或其他不當之處，是抗告人提起抗告，聲明廢棄原裁定
        ，非有理由。
六、據上論結，本件抗告為無理由，爰依非訟事件法第21條第2
    項、第24條第1項、第46條，民事訴訟法第495條之1第1項、
    第449條第1項、第78條，裁定如主文。
中    華    民    國    99    年    4     月    30    日
                  家事法庭審判長法  官  李杭倫
                                法  官  楊佳祥
                                法  官  葉惠玲
以上正本係照原本作成。
抗告人如不服本裁定，僅得於收受本裁定正本送達後10日內以適
用法規顯有錯誤為理由，向本院提出再抗告狀（須附繕本一份及
繳納再抗告裁判費新台幣1000元），並經本院許可後始可再抗告
。
中    華    民    國    99    年    4     月    30    日
                                書記官  謝麗首

司法院資訊處製作；財團法人民間司法改革基金會備份。
